臺灣桃園地方法院民事裁定　　　　　　100年度家聲字第534號
聲　請　人　孫乙緁
代　理　人　程昱菁律師
相　對　人　黃大龍
上列當事人間聲請父母別居之子女權利義務行使負擔事件，本院
裁定如下：
    主      文
對於兩造所生未成年女黃萱、黃靖權利義務之行使或負擔，由聲
請人任之。
聲請程序費用由相對人負擔。
    事實及理由
一、本件聲請意旨略以：聲請人與相對人於民國（下同）78年11
    月26日結婚，婚後育有二女即未成年人黃萱、黃靖，二名女
    兒自出生後因病時常往返醫院，故聲請人在家專心養育女兒
    ，與女兒之關係親密而濃厚，二名女兒自幼之教養照護亦依
    賴聲請人頗深，而相對人則因任職軍中，需隨部隊遷調各處
    。相對人於98年自軍中退役後，適逢其母親生病，相對人向
    聲請人表示欲北上照顧母親，然因雙方之二名女兒均未成年
    ，尚就讀啟英高中音樂班，需人照料，聲請人難以隨同北上
    ，故聲請人及相對人於98年開始即分居二地，由相對人至臺
    北照顧母親、聲請人則繼續於桃園教養二名女兒。詎料，相
    對人自北上照顧母親後即甚少回家，亦甚少主動與聲請人及
    二名女兒聯絡，雙方一直處於分居狀態，一開始相對人仍固
    定匯款支應聲請人及女兒的日常生活所需，但自99年中旬，
    相對人便完全不給付家庭生活費用，放任聲請人及子女自生
    自滅，另相對人不顧夫妻情份，先是發存證信函予聲請人及
    聲請人母親表示要控告聲請人誹謗，又無理表示聲請人過去
    管理家中財物是侵占其財產，其後，聲請人又匿名檢舉聲請
    人及娘家逃漏稅，並誣指聲請人與長女黃萱之男友通姦等情
    ，夫妻及子女情誼實已遭相對人以污控濫訴之方式破壞殆盡
    。今聲請人與相對人已分居達二年，雙方之二名女兒亦屆高
    中畢業，長女黃萱已申請到法國之語言學校，將於9 月中旬
    至法國就學，惟需提供財力證明以及為其開戶，至於次女黃
    靖則已考取中壢聖德基督學院，在無相對人經濟支援之情形
    下，亦需申請就學貸款，以順利完成學業，而以上皆需聲請
    人與相對人配合始得辦理，且上開開戶及申請就學貸款時間
    都無法延宕過久，否則二名女兒將無法就學而影響渠等權利
    至鉅；然相對人僅以簡訊向次女黃靖表達會負責所有學習與
    生活開銷，事實上卻未給家人半通電話、亦未提供金錢支援
    ，單純口惠，並無法解決女兒所面臨的問題，且自99年5 月
    開始，相對人除曾傳簡訊予次女黃靖、寫電子郵件責罵聲請
    人、以及訴訟上接觸之外，相對人已不再與聲請人及女兒聯
    絡，聲請人與女兒亦不敢與其聯絡以避免生事，在此情形下
    ，由聲請人與相對人共同監護子女，亦已淪為空談。是考量
    二名女兒自幼皆由聲請人教養照護，目前亦與聲請人同住，
    依賴聲請人之程度甚高，聲請人亦非常願意照顧二名女兒，
    且聲請人確有代二名女兒辦理種種日常生活事務之需要，故
    為未成年人黃萱、黃靖之最佳利益，爰依民法第1089條之1
    準用民法第1055條之規定，請求酌定前揭未成年子女權利義
    務之行使及負擔均由聲請人任之等語。
二、相對人則答辯略以：兩造於婚後育有二名女兒黃萱及黃靖，
    二女於就讀國小前時常生病住院，相對人每次放假返家即至
    醫院陪伴照料，均盡到為人父親之職責，而相對人任職軍中
    ，軍旅生活因服從上級命令而調動，家中二名子女自然委由
    聲請人教養照顧；而聲請人於教養女兒之小學階段，短短四
    年間即更換四所學校，聲請人從未與相對人討論或知會更換
    學校之理由，更不准相對人關心女兒們之學習情形，一經詢
    問，聲請人即情緒失控大聲咆哮，相對人為家庭生活之安穩
    和諧，多年來一直容忍聲請人。嗣相對人於98年11月3 日自
    軍中退役後，遭逢母親身體受傷，相對人身為長子，為克盡
    孝道，曾建議聲請人將婆婆接至桃園平鎮家中養病以共同照
    料，卻遭聲請人拒絕，相對人為家庭生活安寧，獨自離開前
    往臺北木柵照顧母親，而相對人北上照顧母親後甚少回家，
    聲請人從未關心相對人是否需要協助，亦不管相對人之生活
    情狀，其主動打電話給相對人之對話亦係：領了退休俸快點
    匯回來等語。又相對人於99年5 月初返回平鎮家中時，曾告
    知聲請人不允許其與某法籍友人來往，然聲請人依然故我，
    完全不理會相對人之擔憂與反對，聲請人並屢次為該友人與
    相對人吵架及情緒失控大聲咆哮，又編造謊言污控相對人返
    家是為向其要錢，相對人憤而折返臺北木柵之住處；另聲請
    人於99年2月及7月均在未告知相對人之情況下，邀請該法籍
    友人留宿自家；聲請人更於99年7 月10日在臉書散布貼文侮
    辱相對人，相對人始尋求司法程序以制裁聲請人。此外，聲
    請人於93年11月23日強制保管家母放置於相對人之新臺幣（
    下同）50萬元，並激烈要求保管相對人於97年11月6 日退伍
    新制保險金等計128 萬元，聲請人為此兩筆金額以疲勞轟炸
    方式與相對人吵鬧，相對人為維護家庭和諧，不斷退讓忍耐
    ，始被迫將該兩筆金額存入聲請人名下之郵局帳戶，且相對
    人之戶籍地址亦有現金10萬元及骨董字畫一批遭聲請人侵占
    ，聲請人又有娘家之金錢援助，其生活俱無可能陷入困境，
    而相對人雖於99年7 月以後即不再匯款予聲請人，然聲請人
    及二名女兒之健保費迄今仍由相對人支付，相對人亦曾傳簡
    訊給次女黃靖表示其讀書生活所需費用，毋需煩惱，相對人
    定會負責其所有學習及生活開銷。再者，聲請人之法籍友人
    品德確有瑕疵，相對人完全不知該法籍友人與長女黃萱交往
    之事，嗣經教會人士轉告得知，相對人始極力反對渠等交往
    ，且子女係夫妻雙方共同監護，聲請人卻在完全未告知相對
    人之情況下，擅自決定未成年子女之終身大事，安排未成年
    長女黃萱與法籍友人於100 年7 月29日結婚並公開宴客，相
    對人於8 月中旬得知此事，感到震驚非常。綜上，相對人對
    於聲請人並無污控濫訴，且聲請人確有加重誹謗罪前科、對
    婆婆未盡孝道、不尊重相對人之事實，又相對人因照顧病母
    而北上暫住木柵家中，亦不能認相對人與聲請人分居，反觀
    聲請人再度於未告知相對人之情況下搬家至中壢，係有計畫
    與相對人分居，且聲請人唆使二女兒否認相對人對渠等養育
    照料之事實，聲請人顯不適合擔任二名未成年女兒之監護人
    職責，爰請求駁回聲請人之聲請等語。
三、按夫妻離婚者，對於未成年子女權利義務之行使或負擔，依
    協議由一方或雙方共同任之。未為協議或協議不成者，法院
    得依夫妻之一方、主管機關、社會福利機構或其他利害關係
    人之請求或依職權酌定之，民法第1055條第1 項定有明文。
    又父母不繼續共同生活達六個月以上時，關於未成年子女權
    利義務之行使或負擔，準用第1055條、第1055條之1 及第10
    55條之2 之規定；但父母有不能同居之正當理由或法律另有
    規定者，不在此限，此亦為民法第1089條之1所明定。
四、經查：
  (一)聲請人主張兩造係夫妻，婚後共同育有未成年子女黃萱、黃
    靖，現婚姻關係仍存續中等情，有聲請人所提之戶籍謄本附
    卷可憑，又聲請人主張兩造未繼續共同生活已達6 個月以上
    之事實，亦經相對人到庭自承屬實，惟相對人辯以：「那是
    因為我母親生病，雙腿斷掉，手也斷掉，沒有辦法自理。」
    、「…我有告他毀謗罪，經審理判定成立。另有告妨礙家庭
    ，因為我都找不到他。搬家也沒跟我說，…」等語，對此，
    聲請人代理人則到庭陳稱略以：「但是相對人照顧婆婆半年
    之後，突然停掉家裡電話，也不跟家裡聯絡，且也不給付扶
    養費，而且一直告原告（即聲請人）」等語，另聲請人亦到
    庭陳稱略以：「我是搬走沒有告訴他，我有打電話給他，他
    都不接。他也曾經說過要斷絕父女關係。」等語（參見本院
    100 年9月9日訊問筆錄）。由上情可知，相對人初因照顧母
    親之傷病而離家北上居住，致與聲請人別居，固非無由，惟
    相對人於答辯狀亦自承伊於北上後即甚少回家等情，且參諸
    兩造嗣因給付家庭生活費、誹謗及侵占等刑事告訴、長女交
    友及結婚等問題而致夫妻關係陷入緊張及僵局，此亦有兩造
    所提出之郵局存證信函影本、本院刑事簡易判決影本、檢察
    署刑事傳票影本等件在卷可稽。衡以相對人之母住處位於台
    北市木柵區，聲請人母女則住在桃園縣，以現今交通狀況，
    距離難謂遙遠，相對人動輒以母親生病受傷為由，主張其有
    不能同居之正當理由，難謂可採；是相對人因北上與母親居
    住，致兩造有未能繼續共同生活達6 個月以上之客觀事實，
    且此已影響渠等對於未成年子女黃萱、黃靖權利義務之共同
    行使及負擔。從而，聲請人據以依民法第1055條第1 項、第
    1089條之1 規定，請求酌定對於該未成年子女權利義務之行
    使或負擔之歸屬，自屬合法有據。
  (二)另經本院囑託親愛社會工作師事務所、財團法人台北市基督
    教救世會社會福利基金會對於本件進行調查及訪視，業據其
    提出訪視報告略以：
    1.聲請人部分：
    (1)監護動機評估：案母（即聲請人）表示因為案父（即相對
      人）不協助處理案主們監護權之事宜，面臨要幫案主一辦
      出國留學的事情、案主二可能會辦就學貸款或開戶等問題
      都無法處理，有許多不便等，故希望能單獨擁有案主們之
      監護權。評估案母考量照顧便利問題，希望改為單獨監護
      ，無明顯不良動機。
    (2)就案家整體評估：評估案母之身心狀況與親職能力能提供
      案主們教養所需，亦有足夠的資源運用。案母表示之前案
      父每月會給案母五萬元的生活費（含照顧案主們的費用）
      ，但案父已一年未提供；案母今年過年後開始從事外勞仲
      介的工作，每月平均約四萬元的收入，不夠的部份案母娘
      家的家人會協助，例如，案外祖母幫忙負擔案主一的留學
      費用（一學期六萬元）、案母的房貸（每月一萬一千元）
      等；此外，案母從案主們小時候就有存教育基金；案家居
      住環境整潔、空間充足、居住穩定性高、生活機能佳。依
      100年度公告每人每月最低生活費標準為9,829元*3人共29
      ,487元，評估案母的收支與居住能提供案主們生活所需。
    (3)就未來照顧計畫評估：案母表示案主一預計9 月21日出國
      ，先就讀語言學校，之後再慢慢找音樂學校，預計至少就
      讀三年，未來聯絡會以網路及電話為主，學校有放長假時
      可回台灣，未來對案主們的照顧會依目前狀況持續進行。
      評估無明顯不良之照顧計畫。
    (4)就子女被監護意願評估：案主一表示法國的朋友是男友，
      與其在教會認識，已交往三年，男友在台灣期間都居住在
      案母家；案主一知道監護權的事情，期待由案母監護，因
      為案父會恐嚇亦曾打過案主一，案主一覺得案父不會想來
      探視案主們。案主二表示知道監護權的事情，希望由案母
      監護，因為案父會恐嚇案主二，與案父關係不佳，也認為
      案父不會來看案主們。評估案主們皆較期待由案母監護。
    (5)綜合以上評估，由於聲請人在動機、身心狀況、親職能力
      、居住與經濟、親友資源及未來照顧計畫並無明顯不適任
      之情形，故評估聲請人無明顯不適合擔任監護人等語。
    2.相對人部分：相對人對於照顧案主一、案主二之經驗較少
      ，且已2 年多無一起居住、生活，若單方照顧，在親職能
      力與互動上，恐有疑慮。以上分別有親愛社會工作師事務
      所100 年9 月6 日親桃字第00971 號函暨所附之訪視評估
      報告表、財團法人台北市基督徒救世會社會福利基金會10
      0 年9 月28日社監字第1000928002號函附卷可參。
五、本院審酌上開訪視報告及一切情狀，認聲請人之身心狀態及
    親職能力足供2 名未成年女所需，且其於經濟方面得透過工
    作收入及親屬協助維持子女基本教養所需，亦有足夠之親屬
    支援系統，無明顯不適任監護人情況；又斟酌相對人自98年
    間離家與母親居住而與聲請人分居後，兩造未成年子女黃萱
    、黃靖即由聲請人照顧迄今，聲請人係主要照顧者，瞭解子
    女生活與情感上之需要，而相對人過去雖有固定匯款以支應
    未成年女日常生活所需，非無盡到扶養照顧2 名未成年女之
    責，然其近年來與聲請人間屢生衝突，雙方已甚少往來聯絡
    ，此亦已影響其與子女情感日漸疏離；另據兩造之長女黃萱
    到庭陳稱略以：「（問：從小到大與誰同住？）跟媽媽住。
    希望監護權給媽媽。因為爸爸會突然打我們，所以我們都會
    怕他。」、「（問：生活費由誰支出？）媽媽還有外婆。」
    ；而兩造之次女黃靖亦稱：「是由外婆支出。」等語（參見
    本院100 年9 月9 日訊問筆錄），是考量本件未成年子女黃
    萱、黃靖均已年滿18歲，渠等意願之形成已非外力可以影響
    及改變，自應予以尊重，且參諸上開訪視報告，由相對人單
    獨監護難謂妥適；而兩造現今有離婚之疑慮，難期理性溝通
    ，是如裁定兩造共同監護未成年女，亦難謂妥。從而，本院
    綜衡上情，認兩造所生之未成年女黃萱、黃靖權利義務之行
    使或負擔由聲請人任之，應較符合該2 名未成年女之最佳利
    益，爰依法酌定如主文所示。
六、本件事證已臻明確，兩造其餘主張、陳述及所提證據資料，
    經本院斟酌後，認與裁定結果不生影響，爰不再一一論述，
    併此敘明。
七、依非訟事件法第21條第2 項、民事訴訟法第95條、第78條，
    裁定如主文。
中    華    民    國    100   年    11    月    24    日
                  家事法庭法   官  陳婉玉
上列正本證明與原本無異
如對本裁定抗告須於裁定送達後10日內向本院提出抗告狀，並繳
納抗告裁判費新台幣1,000 元。
中    華    民    國    100   年    11    月    24    日
                                      書記官  王馨瑩